【裁判字號】    94,家上,52
【裁判日期】    950119
【裁判案由】    離婚
【裁判全文】
臺灣高等法院高雄分院民事判決          94年度家上字第52號
上  訴  人  丙○○
                        大巷東六巷4號
訴訟代理人  乙○○
被上訴人    甲○○
訴訟代理人  蔡錫欽律師
訴訟代理人  李育任律師
訴訟代理人  許龍升律師
上列當事人間因離婚事件，對於民國93年12月28日臺灣高雄地方
法院93年度婚字第1312號第一審判決提起上訴，本院於95年1 月
15日辯論終結，茲判決如下：
    主  文
原判決廢棄。
被上訴人在第一審之訴駁回。
第一、二審訴訟費用由被上訴人負擔。
      事實及理由
一、本件上訴人於本院委任其胞姐乙○○為訴訟代理人，業據其
    提出委託書及大陸地區公證書、財團法人海峽交流基金會（
    下簡稱海基會）證明書可稽（本院卷第70至73頁），上訴人
    雖曾具狀主張其有精神分裂症，精神失常，生活不能自理，
    不能表達自己真實意思等情，並提出94年10月28日海基會證
    明書、大陸地區公證書、惠來縣人民醫院診斷證明書為證（
    本院卷第94至103 頁），惟上訴人之訴訟代理人乙○○於本
    院陳述：上訴人雖有精神分裂症，但上訴人之精神有時正常
    ，有時不正常，上訴人打電話告訴代理人，因為被上訴人不
    幫上訴人申請來臺，致上訴人無法於原審言詞辯論期日到庭
    ，上訴人在原審時之精神狀況正常，嗣上訴人收到原審判決
    書後，代理人至法院詢問，始知上訴人可以委任代理人到庭
    ，上訴人乃打電話給代理人，委託代理人擔任本件訴訟代理
    人時，上訴人打電話委任代理人時精神狀況正常，並對生活
    細節陳述明確等語（本院卷第124 、125 頁），足見上訴人
    委任訴訟代理人時，暨於收受原審言詞辯論期日通知書及至
    言詞辯論期日期間，精神狀況正常，並無不能表達自己真實
    意思，本件代理，於法並無不合，先予敘明。
二、本件上訴人為大陸地區人民，與被上訴人結婚後，即來臺探
    親與被上訴人共同生活，而上訴人來臺地址為高雄市左營區
    ○○○ 路439 巷18號住處（下簡稱共同住所），有大地區人
    民進入臺灣地區旅行證申請書可稽，自堪信兩造係上揭共同
    住所為兩造共同住所地。本件被上訴人向本院提起離婚訴訟
    ，依中華民國民事訴訟法第568 條第1 項：離婚之訴，專屬
    夫妻住所地法院管轄。兩造共同住所既在高雄市，本院自有
    管轄權。上訴人抗辯：上訴人於93年1 月18日依規定返回大
    陸後，被上訴人不向相關單位申請上訴人入臺手續，致上訴
    人無法再次入境，被上訴人應至大陸地區之法院起訴，俾上
    訴人之人權得到自由、公正之行使云云，惟查，上訴人雖無
    法以探親事由入境來臺就本件離婚訴訟應訴，惟其仍得委由
    在臺律師或其他代理人為訴訟代理人應訴，依法上訴人並無
    不能行使應訴權利，上訴人聲明被上訴人應至中國大陸地區
    之法院提起離婚云云，於法無據。
三、被上訴人起訴主張：上訴人為大陸地區人民，被上訴人為台
    灣地區人民，兩造於民國92年3 月14日結婚，婚後雙方約定
    以上開共同住所為兩造共同住所，上訴人於92年7 月23日來
    臺與被上訴人共同生活，惟上訴人來臺後，不作家事，且行
    為舉止詭異，時常喃喃自語，復語帶威脅的向被上訴人表示
    要同歸於盡，使被上訴人及家人心神不安，上訴人確有精神
    疾病，卻不願就醫或接受心理治療，被上訴人受此精神上不
    可忍受之苦痛，已危及兩造婚姻關係之維繫，兩造婚姻已有
    重大事由難以維持，爰依民法第1052條第1 項第3 款不堪同
    居虐待及同條第2 項重大事由難以維持婚姻之規定，請求判
    決兩造離婚，並於本院聲明：上訴駁回。
四、上訴人則抗辯：上訴人結婚來臺後，被上訴人以上訴人不會
    說臺灣話而拒絕上訴人外出工作，並將上訴人關在家中做煮
    飯、擦地、洗衣等全部家務，稍有不慎即遭打罵，上訴人因
    受被上訴人及其母之虐待致精神失常，被上訴人未送上訴人
    就醫，竟於上訴人93年1 月18日返回大陸後，不向相關單位
    申請上訴人入臺之手續，致上訴人無法入境與被上訴人共同
    生活，被上訴人有遺棄上訴人之行為等語置辯。並於本院聲
    明：（一）原判決廢棄。（二）上開廢棄部分，被上訴人在
    第一審之訴駁回。
五、兩造不爭執事項:
    被上訴人為臺灣地區人民，上訴人為大陸地區人民，兩造於
    92年3 月14日在中國大陸廣東省揭陽市結婚。本件兩造結婚
    後，經被上訴人為上訴人申請來臺探親，上訴人乃於92年7
    月23 日 來臺與被上訴人共同生活，上訴人來臺地址為被上
    訴人之戶籍地址即高雄市左營區○○○路439 巷18號之住處
    ，雙方約定以上址為兩造共同住所。上訴人於93年1 月8 日
    出境返回大陸地區。被上訴人因不願上訴人來台，故不願為
    上訴人聲請來台手續。
六、本件爭點在於：
（一）被上訴人是否受上訴人不堪同居之虐待?
（二）兩造婚姻是否有重大事由難以維持?兩造歸責程度如何?
七、被上訴人是否受上訴人不堪同居之虐待?
（一）被上訴人主張：上訴人婚後來臺不作家事，且行為舉止詭
      異，時常喃喃自語，並威脅被上訴人要同歸於盡，被上訴
      人晚上1 、2 點下班，上訴人亦吵鬧不休，不讓被上訴人
      睡覺，使被上訴人受有精神上不可忍受之苦痛，已危及兩
      造婚姻關係之維繫等情，上訴人則抗辯：上訴人每日均早
      起幫忙被上訴人之母做早點，並家中做煮飯、擦地、洗衣
      ，並無不從事家事，上訴人因受被上訴人及其母之虐待，
      致患精神分裂症，惟被上訴人不願帶上訴人就醫，亦於上
      訴人依規定返回大陸後，不願為上訴人辦理來台手續，上
      訴人未曾威脅被上訴人要同歸於盡，且上訴人係為學習台
      語，被上訴人竟誤為喃喃自語，行為詭異等語置辯。
（二）按夫妻之一方受他方不堪同居之虐待者，得向法院請求離
      婚，民法第1052條第1 項第3 款定有明文；而所謂不堪同
      居之虐待，係指予以身體上或精神上不可忍受之痛苦，致
      不堪繼續同居者而言。不堪同居之虐待，應就具體事件，
      衡量夫妻之一方受他方虐待所受侵害之嚴重性，斟酌當事
      人之教育程度、社會地位 及其他情事，是否已危及婚姻
      關係之維繫以為斷。以不堪同居之虐待為由訴請離婚者，
      應以夫妻一方之行為，對他方之人格尊嚴及人身安全是否
      已逾越通常 可得忍受之程度而為判斷。又此項判斷之準
      據，除以所呈現之客觀傷害事實外，亦應斟酌夫妻之一方
      對他方之誠摯基礎是否已動搖並危及婚姻關係之維繫。
（三）查，被上訴人主張上訴人不理家務等情，證人即被上訴人
      之母親林美女雖於原審證述：伊從事早點生意，伊都在早
      上4 點半就起床準備早點，但上訴人於早上7 點後才來幫
      忙，上訴人只是幫忙盛忙些飲料而已，上訴人剛來臺時有
      要求外出工作，伊告知那是非法所以不同意，之後上訴人
      就不理家務事等語（原審卷第53頁），惟證人林美女於
      本院證述：上訴人只是每天早上7 點至9 點到伊早餐店內
      幫忙倒飲料，未曾於早上4 、5 點從事任何家務等語（本
      院卷第109頁），而證人蘇玉里即林美女合夥從事早點者
      到庭證稱：伊見過上訴人到被上訴人母親店裡幫忙早點生
      意，上訴人都是在7 點左右才來幫忙等語（原審卷第53頁
      ），足見上訴人仍有幫忙家務，並非全然不理家事，被上
      訴人主張上訴人不理家務，對被上訴人精神虐待云云，不
      足採信。
（四）又查，被上訴人主張上訴人行為詭異，時常喃喃自語，並
      威脅被上訴人要同歸於盡，被上訴人晚歸，上訴人不讓被
      上訴人睡覺等語。證人林美女雖於原審證述：上訴人精神
      有問題，常常傻笑，上訴人本來台語就說得很好等語（原
      審卷第53頁），並於本院證述：上訴人嫁過來後，伊發現
      上訴人精神怪怪的，經常自言自語，經常看到上訴人穿睡
      衣去菜市場，曾聽上訴人說她什麼都不怕，要同歸於盡，
      且被上訴人晚上回來，上訴人不讓被上訴人睡覺，所以被
      上訴人有時會跑到沙發上睡覺等語。而證人蘇玉里於原審
      證述：上訴人有時會自己傻笑，而且脾氣不好，第一次伊
      請上訴人吃早點，上訴人非常兇的把早點揮掉，客人也常
      反應上訴人脾氣不好，常常會得罪客人等語（原審卷第53
      頁）。足見被上訴人之主張，應堪採信。然上訴人確有精
      神分裂症，為兩造不爭執，並有惠來醫院疾病診斷證明書
      、門診紀錄、公證書、海基會認證書可證（本院卷第9至
      11、15至17、94至104 頁），而依惠來醫院門診紀錄，上
      訴人確有反覆失常，失眠、亂語、時常罵人、幻聽、煩譟
      、言語錯亂症狀，則上訴人喃喃自語，威脅被上訴人同歸
      於盡，不讓被上訴人睡覺之行為，係精神分裂症之症狀，
      並非上訴人故意虐待被上訴人，上訴人罹患精神疾病，事
      非得已，對於上訴人上揭偶發之異常言語及行為，被上訴
      人為上訴人之夫，本應悉心照拂或陪同就醫，詎被上訴人
      於上訴人依規定返回大陸後，拒絕為上訴人辦理來台手續
      ，不願上訴人來台與被上訴人共同生活，為兩造不爭執，
      尚難認被上訴人受上訴人不堪同居之虐待。
（五）綜上，上訴人並無不理家務，且上訴人患有精神分裂症，
      雖偶有行為詭異或喃喃自語，或威脅被上訴人要同歸於盡
      ，或於被上訴人晚歸時，不讓被上訴人睡覺等行為，均非
      上訴人故意虐待被上訴人，被上訴人依據民法第1052條第
      1 項第3 款請求離婚，並無理由。
八、兩造婚姻是否有重大事由難以維持?兩造歸責程度如何?
（一）被上訴人主張：上訴人患有精神分裂症，並威脅被上訴人
      要同歸於盡，造成被上訴人於共同生活期間整日擔心受怕
      ，又上訴人來臺之目的係為取得臺灣身分證後自行出外工
      作，而非與被上訴人共營夫妻生活，上訴人所為，已嚴重
      影響兩造婚姻生活，兩造婚姻已有重大破綻，無法繼續維
      持等語。上訴人則抗辯：上訴人係因被上訴人及其母虐待
      致患精神分裂症，且被上訴人因上訴人沒有全民健康保險
      ，所以不願帶上訴就醫，並於上訴人依規定返回大陸後，
      拒絕為上訴人申請來台等語。
（二）按民法第1052條第2 項所規定：有前項以外之重大事由，
      難以維持婚姻者，得請求離婚，而關於「難以維於持婚姻
      之維重大事由之」，其由判斷之標準斷為婚姻是否已生破
      綻而無回復之希望，應依客觀之標準，即難以維持婚姻之
      事實，是否已達於倘處於同一境況，任何人均將喪失維持
      婚姻意欲之程度而定。至於同條項但所規定「難以維持婚
      姻之重大事由應由夫妻之一方負責者，僅他方得請求離婚
      」，乃因如肯定有責配偶之離婚請求，無異承認恣意離婚
      ，破婚姻秩序，且有背於道義，有欠公允，同時亦與國亦
      民之法感國情及倫理觀念不合，亦即婚姻之重大事由，夫
      妻雙方，均須負責時，應比較衡量雙方之有責程度，僅責
      任較輕之一方得向責任較重之得他方請求離婚，如有責程
      度相同時，雙方均得請求離婚，責任較始重之一方應不得
      向責任較輕之他方請求離婚，始為公允。
（三）查，上訴人有精神分裂症，偶有行為詭異或喃喃自語，或
      威脅被上訴人要同歸於盡，或於被上訴人晚歸時，不讓被
      上訴人睡覺等行為，而被上訴人於上訴人依規定返回大陸
      後，不願上訴人來台，而不為上訴人申請來台，已如前述
      ，上訴人抗辯：上訴人結婚前精神狀態正常，上訴人精神
      分裂症係因被上訴人及其母虐待所致等語，固提出惠來縣
      前詹鎮港寮村民委員會證明書1 紙為證，且依該證明書內
      容固記載：上訴人於嫁予被上訴人前，身體健康正常，上
      訴人自台灣回鄉後身體經常有病，精神失常，究其身體疾
      病及精神失常之原因，係在台灣時受被上訴人虐待所致等
      語，惟出具上揭證明書之港寮村民委員會係設於大陸地區
      ，該委員會如何得知兩造於台灣之婚姻生活狀況? 且該委
      員會並非專業醫療機構，其出具該證明書所憑之依據為何
      無從得知，該證明書之內容，自難採信。又上訴人對於上
      訴人精神分裂症被上訴人虐待所致等情，未提出其他事證
      證明，是上訴人之抗辯，委無足取。又上訴人抗辯：上訴
      人有精神疾病，被上訴人因上訴人無全民健康保險而拒絕
      帶上訴人就醫等語，被上訴人則謂：被上訴人欲帶上訴人
      看診，但上訴人拒絕就醫等語。證人林美女雖於本院證述
      : 被上訴人曾欲帶上訴人就醫，但上訴人拒絕等語（本院
      卷第108 頁），惟查，上訴人為大陸地區人民，尚未領有
      身分證，並無全民健康保險，有戶籍謄本、戶口名簿可證
      （原審卷第8 、9 頁），而上訴人既有精神分裂症，上訴
      人之精神狀況偶會失常，言語錯亂，已如前述，則被上訴
      人為上訴人之夫，本即不能全然順應上訴人之意願，拒絕
      就醫，應以積極鼓勵上訴人看診，以免延誤病情，惟被上
      訴人未能提出上訴人就醫之任何證明。綜上，上訴人有精
      神分裂症，偶有行為詭異或喃喃自語，或威脅被上訴人要
      同歸於盡，或於被上訴人晚歸時，不讓被上訴人睡覺，而
      被上訴人對上訴人之精神疾病，未盡照顧之責，亦未協同
      就醫，且於上訴人依規定返回大陸後，嫌棄上訴人有精神
      疾病，不為上訴人申請來台手續，足見兩造間已喪失夫妻
      之間互信互諒，相互扶持婚姻之基礎，兩造婚姻確有重大
      破綻，且依客觀標準，已達倘處於同一境況，任何人均將
      喪失維持婚姻意欲。被上訴人主張兩造婚姻有重大破綻，
      難以繼續維持等情，自堪採信。
（四）又查，上訴人有精神分裂症，偶有行為詭異或喃喃自語，
      或威脅被上訴人要同歸於盡，或於被上訴人晚歸時，不讓
      被上訴人睡覺等行為，惟上訴人罹患精神疾病，非其所願
      ，偶有異常言語及行為，被上訴人為上訴人之夫，本應悉
      心照拂或陪同就醫，詎被上訴人並未帶上訴人就醫，且於
      上訴人依規定返回大陸後，拒絕為上訴人辦理來台手續，
      不願與上訴人共同生活，則兩造婚姻之重大破綻，本院認
      被上訴人之歸責程度較高，揆諸前揭說明，被上訴人依民
      法第1052條第2 項請求離婚，不應准許。
九、綜上，被上訴人依據民法第1052條第1項第3款、同條第2項
    請求離婚，均於法無據，原審判決兩造離婚，尚有違誤，上
    訴意旨，指摘原判決不當，求予廢棄改判，為有理由，應由
    本院予以廢棄，改判如主文第二項所示。
十、據上論結：本件上訴為有理由，依民事訴訟法第450 條、第
    78條判決如主文。
中    華    民    國    95    年    1     月    19    日
                            民事第二庭
                                審判長法官   簡色嬌
                                法      官   謝靜雯
                                法      官   朱玲瑤
以上正本證明與原本無異。
如對本判決上訴，須於判決送達後20日內向本院提出上訴狀，其
未表明上訴理由者，應於上訴後20日內向本院提出上訴理由書（
均須按他造當事人之人數附繕本）。上訴時應提出委任律師或具
有律師資格之人之委任狀，並依附註條文規定辦理。
中    華    民    國    95    年    1     月    19    日
                                 書  記  官  賴梅琴
附註：民事訴訟法第466 條之1 ：對於第二審判決上訴，上訴人
應委任律師為訴訟代理人，但上訴人或其法定代理人具有律師資
格者，不在此限。
上訴人之配偶、三親等內之血親、二親等內之姻親，或上訴人為
法人、中央或地方機關時，其所屬專任人員具有律師資格並經法
院認適當者，亦得為第三審訴訟代理人。第1 項但書及第2 項情
形，應於提起上訴或委任時釋明之。


司法院資訊處製作；財團法人民間司法改革基金會備份。
